---
title: "Apresentação da EDA"
subtitle: "Explorando os Dados da (AGU): Uma Análise Exploratória (EDA) do Portal da Transparência"
author: "Carlos Eduardo Silva Sousa"
format: revealjs
editor: visual
---

```{r}

library(gganimate)
library(readxl)
library("janitor")
library("tidyverse")
library(ggthemes)
library(ggplot2)
library(plotly)
library(dplyr)

trabalho1_excel <- read_excel("trabalho1_excel.xls")

trabalho1_excel <- clean_names(trabalho1_excel)

trabalho1_excel <- rename(trabalho1_excel,
                      descricao_despesa = descricao_da_natureza_da_despesa,
                      cod_orcamentaria=codigo_unidade_orcamentaria,
                      nm_und_orcamentaria=nome_unidade_orcamentaria,
                      cod_despesa=codigo_da_natureza_da_despesa)

dados <- trabalho1_excel |> filter(nome_orgao=="MINISTERIO DA EDUCACAO")

dados <- trabalho1_excel |> filter(nm_und_orcamentaria=="MINISTÉRIO DA EDUCAÇÃO")
```

-   Data da análise: 14 de abril de 2026.

-   Fonte dos dados: Portal da Transparência da Advocacia-Geral da União (AGU).

-   Objetivo da EDA:

    -   Estruturar os dados extraídos.

    -   Sintetizar propriedades estatísticas.

    -   Utilizar métodos analíticos e recursos visuais.

-   Base de dados original:

    -   65.535 observações.
    -   12 variáveis.

##

-   Recorte utilizado no estudo:

    -   681 observações.
    -   12 variáveis.
    -   Dados referentes ao Ministério da Educação.

-   Variáveis analisadas:

    -   Valor Liquidado: comprovação da execução do serviço.
    -   Valor Pago: quitação total ou parcial da despesa.
    -   Ano de Execução: período de realização da despesa.

##

-   Foco da análise:

    -   Investigar a correlação entre as variáveis.
    -   Avaliar o comportamento dos valores ao longo do tempo.
    -   Analisar o histórico de pagamentos.
    -   Verificar o nível de quitação dos serviços prestados.

-   Resultado esperado:

    -   Compreender padrões e tendências da execução orçamentária do Ministério da Educação.

##

Gráfico de disperção :

```{r}
ggplot(
  data = dados,
  mapping = aes(x = valor_liquidado , y = valor_pago)
) +
  geom_point() +  
  theme_classic() +
  labs(
    title = "Disperção entre o Valor Liquidado e o Valor Pago ",
    subtitle = "Dimensões entre os Valore Liquidado e Pago ",
    x = "Valor Liquidado (R$)", y = "Valor Pago  (R$)"
  )
```
O gráfico de dispersão mostra que os valores pagos não ultrapassam os valores liquidados.

## 

```{r}

grafico_base <- ggplot(data = dados, aes(x = valor_liquidado, y = valor_pago, group = ano_execucao)) +
  geom_point(aes(color = valor_pago), size = 3, alpha = 0.7) +
  scale_color_viridis_c() +
  theme_classic() +
  labs(
    title = "Dispersão Interativa: Valor Liquidado vs Valor Pago", 
    x = "Valor Liquidado (R$)",
    y = "Valor Pago (R$)"
  ) +
   transition_time(ano_execucao) +
  shadow_wake(wake_length = 0.1, alpha = FALSE)
animate(grafico_base, renderer = gifski_renderer())

```
Gráfico de dispersão: confirma a relação entre valores liquidados e pagos.

## 

Gráfico de Densidade :

```{r}
dados2 <- dados %>% 
  mutate(difer = valor_liquidado - valor_pago) %>%
  filter(!is.na(difer))

p1 <- ggplot(dados2, aes(x = difer)) +
  geom_density(fill = "blue", alpha = 0.3) +
  labs(title = "Gráfico de Densidade Interativo", x = "Diferença", y = "Densidade") +
  theme_minimal() +
  theme_classic()

gg_density <- ggplotly(p1)
gg_density

```
A densidade da diferença (Valor Pago − Valor Liquidado) indica que os serviços foram quitados total ou parcialmente oque evidencia o volume e a concentração das quitações.

## 

Gráfico de Barras :

```{r}

ggplot(dados2, aes(x = ano_execucao, y = difer)) +
  geom_bar(stat = "identity", fill = "blue") +
  theme_classic() +
  labs(title = "Meu Gráfico de Barras", x = "Ano de Execução", y = "Diferença entre os Valores liquidado e pago  ")

```
Gráfico de barras: apresenta a distribuição temporal das quitações.
 
## 
-   Forte correlação entre os valores liquidados e pagos.

-   2018 foi o único ano com quitação parcial significativa dos serviços.

-   Nos demais anos, a quitação registrada foi reduzida ou inexistente.

-   O gráfico de barras evidencia a concentração dos pagamentos em 2018.

## Conclusão

-   Baixa divergência: forte concentração dos dados próxima de zero indica pequena diferença entre os valores liquidados e pagos.
-   Conclusão: os pagamentos acompanharam os valores liquidados, demonstrando consistência no processo de quitação das despesas.
