---
title: "Apresentação da EDA"
subtitle: "Explorando os Dados da (AGU): Uma Análise Exploratória (EDA) do Portal da Transparência"
author: "Carlos Eduardo Silva Sousa"
format: revealjs
editor: visual
---

```{r}
library(gganimate)
library(readxl)
library("janitor")
library("tidyverse")
library(ggthemes)
library(ggplot2)
library(plotly)
library(dplyr)
library(ggplot2)
library(scales)

trabalho1_excel <- read_excel("trabalho1_excel.xls")

trabalho1_excel <- clean_names(trabalho1_excel)

trabalho1_excel <- rename(trabalho1_excel,
                      descricao_despesa = descricao_da_natureza_da_despesa,
                      cod_orcamentaria=codigo_unidade_orcamentaria,
                      nm_und_orcamentaria=nome_unidade_orcamentaria,
                      cod_despesa=codigo_da_natureza_da_despesa)

dados <- trabalho1_excel |> filter(nome_orgao=="MINISTERIO DA EDUCACAO")

dados <- trabalho1_excel |> filter(nm_und_orcamentaria=="MINISTÉRIO DA EDUCAÇÃO")

dados2 <- dados %>% 
  mutate(difer = valor_liquidado - valor_pago) %>%
  filter(!is.na(difer))

```

-   Data da análise: 14 de abril de 2026.

-   Fonte dos dados: Portal da Transparência da Advocacia-Geral da União (AGU).

-   Objetivo da EDA:

    -   Estruturar os dados extraídos.

    -   Sintetizar propriedades estatísticas.

    -   Utilizar métodos analíticos e recursos visuais.

-   Base de dados original:

    -   65.535 observações.
    -   12 variáveis.

## 

-   Recorte utilizado no estudo:

    -   681 observações.
    -   12 variáveis.
    -   Dados referentes ao Ministério da Educação.

-   Variáveis analisadas:

    -   Valor Liquidado: comprovação da execução do serviço.
    -   Valor Pago: quitação total ou parcial da despesa.
    -   Ano de Execução: período de realização da despesa.

## 

-   Foco da análise:

    -   Investigar a correlação entre as variáveis.
    -   Avaliar o comportamento dos valores ao longo do tempo.
    -   Analisar o histórico de pagamentos.
    -   Verificar o nível de quitação dos serviços prestados.

-   Resultado esperado:

    -   Compreender padrões e tendências da execução orçamentária do Ministério da Educação.

## 

Gráfico de disperção :
```{r}


ggplot(
  data = dados,
  mapping = aes(x = valor_liquidado, y = valor_pago)
) +
  geom_point() +
  theme_classic() +
  scale_x_continuous(labels = label_number(big.mark = ".", decimal.mark = ",")) +
  scale_y_continuous(labels = label_number(big.mark = ".", decimal.mark = ",")) +
  labs(
    title = "Dispersão entre o Valor Liquidado e o Valor Pago",
    subtitle = "Dimensões entre os Valores Liquidados e Pagos",
    x = "Valor Liquidado (R$)",
    y = "Valor Pago (R$)"
  )
```

O gráfico de dispersão mostra que os valores pagos não ultrapassam os valores liquidados.

## 

```{r}
grafico <- ggplot(
  dados,
  aes(
    x = valor_liquidado,
    y = valor_pago,
    color = as.factor(ano_execucao),
    text = paste0(
      "Ano: ", ano_execucao,
      "<br>Valor Liquidado: R$ ",
      comma(valor_liquidado,
             big.mark = ".",
             decimal.mark = ","),
      "<br>Valor Pago: R$ ",
      comma(valor_pago,
             big.mark = ".",
             decimal.mark = ",")
    )
  )
) +
  geom_point(
    size = 5,
    alpha = 0.8
  ) +
  scale_color_viridis_d(
    option = "turbo",
    name = "Ano"
  ) +
  theme_classic() +
  scale_x_continuous(
    labels = label_number(
      scale = 1e-6,
      suffix = " Mi"
    )
  ) +
  scale_y_continuous(
    labels = label_number(
      scale = 1e-6,
      suffix = " Mi"
    )
  ) +
  labs(
    title = "Dispersão entre o Valor Liquidado e o Valor Pago",
    subtitle = "Valores em milhões de reais",
    x = "Valor Liquidado (R$ milhões)",
    y = "Valor Pago (R$ milhões)"
  ) +
  theme(
    plot.title = element_text(
      size = 16,
      face = "bold"
    ),
    legend.position = "right"
  )

ggplotly(
  grafico,
  tooltip = "text"
)
```

Gráfico de dispersão: confirma a relação entre valores liquidados e pagos.

## 

Gráfico de Densidade :

```{r}
p1 <- ggplot(dados2, aes(x = difer)) +
  geom_density(fill = "blue", alpha = 0.3) +
  scale_x_continuous(
    labels = label_number(
      big.mark = ".",
      decimal.mark = ","
    )
  ) +
  scale_y_continuous(
    labels = label_number(
      decimal.mark = ",",
      accuracy = 0.0000001
    )
  ) +
  labs(
    title = "Gráfico de Densidade Interativo",
    x = "Diferença",
    y = "Densidade"
  ) +
  theme_classic()

gg_density <- ggplotly(p1)
gg_density
```

A densidade da diferença (Valor Pago − Valor Liquidado) indica que os serviços foram quitados total ou parcialmente oque evidencia o volume e a concentração das quitações.

## 

Gráfico de Barras :

```{r}
ggplot(dados2, aes(x = factor(ano_execucao), y = difer)) +
  geom_bar(stat = "identity", fill = "blue") +
  scale_x_discrete(
    breaks = sort(unique(as.character(dados2$ano_execucao)))
  ) +
  scale_y_continuous(
    labels = label_number(
      big.mark = ".",
      decimal.mark = "," ,
      scale = 1e-6 ,
      suffix = "Mi"
    )
  ) +
  theme_classic() +
  theme(
    axis.text.x = element_text(
      angle = 45,
      hjust = 1
    )
  ) +
  labs(
   title = "Gráfico de Barras",
    x = "Ano de Execução",
    y = "Diferença (R$ milhões)"
  )
```

Gráfico de barras: apresenta a distribuição temporal das quitações.

## 

-   Forte correlação entre os valores liquidados e pagos.

-   2018 foi o único ano com quitação parcial significativa dos serviços.

-   Nos demais anos, a quitação registrada foi reduzida ou inexistente.

-   O gráfico de barras evidencia a concentração dos pagamentos em 2018.

## Conclusão

-   Baixa divergência: forte concentração dos dados próxima de zero indica pequena diferença entre os valores liquidados e pagos.
-   Conclusão: os pagamentos acompanharam os valores liquidados, demonstrando consistência no processo de quitação das despesas.
