---
title: "Explorando os Dados da (AGU): Uma Análise Exploratória (EDA) do Portal da Transparência "
author: "Carlos Eduardo Silva Sousa"
format:
  html:
    toc: true
    code-copy: true
    embed-resources: true
editor: source
execute: 
  echo: false
  message: false
  warning: false
toc-title: "Exercícios"
lang: pt
---

```{r}
library(gganimate)
library(readxl)
library("janitor")
library("tidyverse")
library(ggthemes)
library(ggplot2)
library(plotly)
library(dplyr)
library(ggplot2)
library(scales)

trabalho1_excel <- read_excel("trabalho1_excel.xls")

trabalho1_excel <- clean_names(trabalho1_excel)

trabalho1_excel <- rename(trabalho1_excel,
                      descricao_despesa = descricao_da_natureza_da_despesa,
                      cod_orcamentaria=codigo_unidade_orcamentaria,
                      nm_und_orcamentaria=nome_unidade_orcamentaria,
                      cod_despesa=codigo_da_natureza_da_despesa)

dados <- trabalho1_excel |> filter(nome_orgao=="MINISTERIO DA EDUCACAO")

dados <- trabalho1_excel |> filter(nm_und_orcamentaria=="MINISTÉRIO DA EDUCAÇÃO")

dados2 <- dados %>% 
  mutate(difer = valor_liquidado - valor_pago) %>%
  filter(!is.na(difer))

```

Este relatório detalha a Análise Exploratória de Dados (EDA) realizada em 14 de abril de 2026 a partir de dados extraídos do Portal da Transparência da Advocacia-Geral da União (AGU) Link: [Portal da Transparência](https://portaldatransparencia.gov.br/download-de-dados/historico/paginas-de-transparencia/execucao-orcamentaria), com o objetivo de estruturar os dados retirados e sintetizar suas propriedades estatísticas por meio de métodos e recursos visuais. Embora a base original tenha uma extenção de 65535 observações e 12 variáveis com as seguntes nomenclatura (código do orgão Superior , nome do orgão Superior , código do orgão , nome do orgão , código da unidade orçamentária ,nome da unidade orçamentária ,mês da execução , ano da execução ,código da natureza da despesa , descrição da natureza da despesa , valor lieuidado e valor pago) eu irei apenas ultilizar 681 observações e 12 variáveis correspondentes ao Ministério da Educação , o estudo delimitou-se a três atributos essenciais: Valor Liquidado (comprovação da execução do serviço), Valor Pago (quitação total ou parcial) e Ano de Execução. A análise investiga a correlação e o comportamento dessas variáveis, com o intuito de avaliar o histórico e o nível de quitação dos serviços prestados.

### Gráficos

Quero buscar a relação entre as variáveis escolhidas , ultilizando os gráficos a seguir .

Gráfico de disperção :

```{r}


ggplot(
  data = dados,
  mapping = aes(x = valor_liquidado, y = valor_pago)
) +
  geom_point() +
  theme_classic() +
  scale_x_continuous(labels = label_number(big.mark = ".", decimal.mark = ",")) +
  scale_y_continuous(labels = label_number(big.mark = ".", decimal.mark = ",")) +
  labs(
    title = "Dispersão entre o Valor Liquidado e o Valor Pago",
    subtitle = "Dimensões entre os Valores Liquidados e Pagos",
    x = "Valor Liquidado (R$)",
    y = "Valor Pago (R$)"
  )
```
O gráfico de dispersão mostra que os valores pagos não ultrapassam os valores liquidados.
```{r}
grafico <- ggplot(
  dados,
  aes(
    x = valor_liquidado,
    y = valor_pago,
    color = as.factor(ano_execucao),
    text = paste0(
      "Ano: ", ano_execucao,
      "<br>Valor Liquidado: R$ ",
      comma(valor_liquidado,
             big.mark = ".",
             decimal.mark = ","),
      "<br>Valor Pago: R$ ",
      comma(valor_pago,
             big.mark = ".",
             decimal.mark = ",")
    )
  )
) +
  geom_point(
    size = 5,
    alpha = 0.8
  ) +
  scale_color_viridis_d(
    option = "turbo",
    name = "Ano"
  ) +
  theme_classic() +
  scale_x_continuous(
    labels = label_number(
      scale = 1e-6,
      suffix = " Mi"
    )
  ) +
  scale_y_continuous(
    labels = label_number(
      scale = 1e-6,
      suffix = " Mi"
    )
  ) +
  labs(
    title = "Dispersão entre o Valor Liquidado e o Valor Pago ao longo dos anos 2005 a 2018",
    subtitle = "Valores em milhões de reais",
    x = "Valor Liquidado (R$ milhões)",
    y = "Valor Pago (R$ milhões)"
  ) +
  theme(
    plot.title = element_text(
      size = 16,
      face = "bold"
    ),
    legend.position = "right"
  )

ggplotly(
  grafico,
  tooltip = "text"
)
```
Gráfico de dispersão: confirma a relação entre valores liquidados e pagos.

## 

Gráficos de Densidade e Histograma : Fiz mais uma variável para melhor atender meu objetivo de estudo , que é comparar as respectivas variáveis (valor liquidado e valor pago ) .
```{r}
p1 <- ggplot(dados2, aes(x = difer)) +
  geom_density(fill = "blue", alpha = 0.3) +
  scale_x_continuous(
    labels = label_number(
      big.mark = ".",
      decimal.mark = ","
    )
  ) +
  scale_y_continuous(
    labels = label_number(
      decimal.mark = ",",
      accuracy = 0.0000001
    )
  ) +
  labs(
    title = "Gráfico de Densidade Interativo",
    x = "Diferença",
    y = "Densidade"
  ) +
  theme_classic()

gg_density <- ggplotly(p1)
gg_density
```
A densidade da diferença (Valor Pago − Valor Liquidado) indica que os serviços foram quitados totalmente ou parcialmente oque evidencia o volume e a concentração das quitações.

```{r}
ggplot(dados2, aes(x = factor(ano_execucao), y = difer)) +
  geom_bar(stat = "identity", fill = "blue") +
  scale_x_discrete(
    breaks = sort(unique(as.character(dados2$ano_execucao)))
  ) +
  scale_y_continuous(
    labels = label_number(
      big.mark = ".",
      decimal.mark = "," ,
      scale = 1e-6 ,
      suffix = "Mi"
    )
  ) +
  theme_classic() +
  theme(
    axis.text.x = element_text(
      angle = 45,
      hjust = 1
    )
  ) +
  labs(
   title = "Gráfico de Barras",
    x = "Ano de Execução",
    y = "Diferença (R$ milhões)"
  )
```
Gráfico de barras: apresenta a distribuição temporal das quitações.

### Análise
Ao analisar a base de dados, observa-se uma forte correlação entre o valor pago e o valor liquidado. Até a data corte de 14 de abril de 2026, o ano de 2018 destacou-se como o único a apresentar quitação parcial significativa dos serviços prestados. Em contrapartida, outros anos da série histórica quase não registraram quitação. Esse comportamento é evidenciado no gráfico de barras. Complementarmente, o gráfico de dispersão mostra que os valores pagos não ultrapassam os liquidados. Por fim, o gráfico de densidade da diferença entre as variáveis (valor pago menos valor liquidado) confirma que os serviços foram integralmente ou parcialmente quitados.

### Conclusão
A análise conjunta dos gráficos indica que os valores liquidados ( que comprovam a execução dos serviços prestados entre 2005 e 2018 ) foram pagos de forma parcial ou total até 14 de abril de 2026. Enquanto os gráficos de barras e de densidade ilustram a distribuição temporal e o volume dessas quitações, o gráfico de dispersão ratifica essa conclusão, demonstrando uma forte concentração de dados próxima a zero (o que indica baixa divergência entre o valor liquidado e o valor pago).

### Uso de IA
Utilizei o Gemini para aprimorar a clareza e a coesão dos meus textos. Além disso, recorri à ferramenta para compreender o funcionamento de códigos .

